臺灣高雄地方法院交通事件裁定　　　　 96年度交聲字第550號
原處分機關　交通部公路總局高雄區監理所
異　議　人
即受處分人　甲○○
上列受處分人因違反道路交通管理處罰條例案件，對於交通部公
路總局高雄區監理所民國96年6 月15日所為之裁決處分（處分案
號：高監營裁字第裁80－N00000000 號），聲明異議，本院裁定
如下：
    主  文
異議駁回。
    理  由
一、原處分意旨略以：異議人即受處分人甲○○騎乘車牌號碼PS
    P-381 號重型機車，於民國96年5 月8 日凌晨0 時35分許，
    行經高雄縣鳳山市○○路○段219 號前時，適有高雄縣政府
    警察局員警乙○○執行巡邏勤務，發現異議人騎乘機車不穩
    而予攔檢，聞到異議人身上有濃厚酒味，且異議人亦自承有
    飲酒，員警乃依法要求異議人配合接受酒精濃度測試之檢定
    ，並明確告知測試標準流程及方法後，歷經多次酒測吹氣，
    均因異議人僅含著吹管並未吹氣，致酒測器列印單無法顯示
    數值而測試失敗，因異議人拒絕接受酒測，違反道路交通管
    理處罰條例第35條第4 項前段之規定而經員警掣單舉發，罰
    鍰新臺幣（下同）6 萬元，吊銷駕駛執照，3 年內不得考領
    駕駛執照等語。
二、聲明異議意旨略以：(一)異議人經警攔檢後，即告知員警伊有
    小飲啤酒1 罐，且願意配合吹氣，並無抗拒或無理要求，亦
    確實反覆做吹氣動作達7 、8 次之多，然因異議人患有嚴重
    支氣管炎，致數據無法顯示酒測值，實非異議人拒絕接受酒
    精測試之檢定。(二)按道路交通管理處罰條例第35條規定之處
    罰主體為汽車駕駛人，然異議人於案發時地乃駕駛機車，實
    非本條例該規定所處罰之人，故不得吊銷其汽車駕駛執照。
    (三)又按行政程序法第7 條規定行政行為之比例原則，同法第
    9 條規定利益衡平原則，而異議人現以開貨車載運謀生，若
    經吊銷駕照，將影響家中經濟，爰聲明異議，請求撤銷原處
    分云云。
三、按受處分人，不服第8 條主管機關所為之處罰，得於接到裁
    決書之翌日起20日內，向管轄地方法院聲明異議，道路交通
    管理處罰條例第87條第1 項定有明文；又聲明異議，應以司
    法狀紙，敘述異議之理由，提出於原處分機關為之，原處分
    機關應於接受異議書狀後5 日內，將該案卷宗及有關證物，
    送交該管地方法院或其分院交通法庭，道路交通案件處理辦
    法第13條亦定有明文。經查，異議人於96年6 月15日收受裁
    決書，嗣於同年月20日向交通部公路總局高雄區監理所提出
    本件聲明異議，有交通部公路總局高雄區監理所送達證書、
    異議人之聲明異議狀各1 份附卷足稽。本件異議人聲明異議
    之提起，合於法定程式，合先敘明。
四、次按汽車駕駛人，駕駛汽車經測試檢定酒精濃度超過規定標
    準者，處1萬5千元以上6 萬元以下罰鍰，並當場移置保管該
    汽車及吊扣其駕駛執照1年；汽車駕駛人拒絕接受第1項測試
    之檢定者，處6 萬元罰鍰，並當場移置保管該汽車及吊銷該
    駕駛執照；汽車駕駛人，曾依第35條第4 項前段規定吊銷駕
    駛執照者，3 年內不得考領駕駛執照；汽車駕駛人，因違反
    本條例及道路交通安全規則之規定，受吊銷駕駛執照處分時
    ，吊銷其持有各級車類之駕駛執照，道路交通管理處罰條例
    第35條第1項第1款、第4項前段、第67條第2項前段及第68條
    分別定有明文；而所謂汽車，依同條例第3 條第8 款及道路
    交通安全規則第2 條第1 項第1 款、第3 條第6 款規定，包
    括重型機器腳踏車。
五、異議人雖否認有何不願配合接受酒精測試之情，並以前詞置
    辯，惟查：
  (一)本件異議人於前揭時間，騎乘機車行經高雄縣鳳山市○○路
    ○段219 號前時，因行車不穩，為警攔查實施酒精測試，因
    員警認其不願配合接受測試，違反道路交通管理處罰條例第
    35條第4 項規定，當場掣單舉發，罰鍰新臺幣（下同）6 萬
    元，吊銷駕駛執照，3 年內不得考領駕駛執照等情，有高雄
    縣政府警察局舉發違反道路交通管理事件通知單（下稱通知
    單）、高雄縣警察局書函、裁決書各1 份在卷可按。
  (二)證人即本件舉發員警乙○○到院證稱：伊於上開時、地執行
    巡邏勤務，發現異議人騎乘機車不穩予以攔檢，聞到異議人
    人身上有濃厚酒味，遂依法要求配合接受酒精濃度測試，異
    議人初先要求不要酒測，經伊告知拒絕酒測將開單舉發，異
    議人始同意而將酒測儀器吹嘴放入口中，然儀器一直沒有顯
    示符號「+ 」即表示接受到吹氣的訊號，嗣異議人表示不知
    如何吹氣，要伊先予示範，經伊當場示範1 次，儀器正常運
    作，測試酒精濃度為0.00MG/L後，異議人仍僅將吹嘴放入口
    中而不吹氣，以致儀器一直沒有接受到訊號，總共歷經30分
    鐘，讓異議人吹了5 次，每次均因時間到了沒有吹氣，致儀
    器列印出空白單據，伊才開單舉發等語明確（見96年7 月12
    日訊問筆錄），復有證人乙○○所提當日為被告測試及自己
    示範如何吹氣之酒精濃度測試紀錄資料6 紙在卷可參。觀之
    該酒精濃度測試紀錄，異議人進行之5 次酒精測定值，雖均
    無法顯示酒精測定數值，惟因證人乙○○於該時自行測試列
    印而出之酒精濃度測定值為「0.00MG/L」，顯見酒精測試儀
    器當時仍可正常使用，自可排除酒測儀器故障之可能。另本
    件員警乙○○既已於酒測過程中，示範如何正確吹氣使用酒
    測儀器，顯見已明確告知酒精濃度測試標準流程及方法，亦
    難認異議人因不知如何操作酒測儀器，致該儀器無法順利測
    得呼氣酒精濃度之情。
  (二)異議人為佐其患有支氣管炎，喉嚨因而疼痛，且平日有吃檳
    榔習慣，於吹氣過程，因喉嚨中含有檳榔渣，致無法順利吹
    氣，雖提出患有支氣管炎之診斷證明書1 份附卷可參，惟因
    酒測吹氣之動作，僅係將平時呼吸吐出空氣之動作略作用力
    加強而已，縱患有支氣管炎、喉嚨痛或喉嚨有殘渣，衡情均
    不致影響呼吸吐氣之本能，且如異議人確因罹患支氣管炎致
    無法吹氣，本應當場向員警反應，惟訊據證人乙○○證稱：
    當時異議人並沒有向我告知罹患有支氣管炎等語（見96 年7
    月12日訊問筆錄所載），亦令人質疑異議人所言是否實在。
    是本件在酒測儀器可正常運作，員警又曾向異議人示範如何
    吹氣之情形下，連續給予異議人5 次吹氣測試之機會，儀器
    均未能顯示收到吹氣之訊號，堪認異議人並非不能吐氣，而
    係拒絕酒測不願正確吹氣，始生上開多次測試，均未測得吹
    氣訊號之結果，異議人上開所辯顯係卸責之詞，委不可採。
    從而，本件異議人雖配合員警進行呼氣酒精測試，然其於進
    行酒測時，因有拒絕酒測之意而故意不為正確吹氣動作，致
    使呼氣酒精測試器無法正確判讀，實與拒絕接受酒精濃度測
    試無異，異議人有拒絕接受酒測之違規事實，已為明確。
  (三)異議人既有如上所述，拒絕接受酒測之情，揆諸上揭道路交
    通管理處罰條例第3 條第8 款及道路交通安全規則第2 條第
    1 項第1 款、第3 條第6 款規定說明，縱其於當日所騎乘者
    係重型機車，仍屬道路交通管理處罰條例規定之汽車駕駛人
    無疑，再依同條例第68條規定，汽車駕駛人受吊銷駕駛執照
    處分時，吊銷其持有各級車類之駕駛執照，異議人所辯伊於
    案發時地乃駕駛機車，非本條例該規定所處罰之人，因認不
    得吊銷其汽車駕駛執照云云，洵無法律上之依據，亦非可採
    。
  (四)再按所謂行政法上比例原則，係發源於警察權領域，警察權
    多以直接侵害人民權利為主，故比例原則乃為調和行政裁量
    權與人民權利同時併存，而比例原則在干涉行政中，參酌各
    國立法例，皆採最嚴格之審查標準，各種干涉行政之行為應
    符合適當性、必要性與衡量性三原則，始認為符合比例原則
    之要求。吾國已將比例原則以成文法加以規範，此由行政程
    序法第7 條：「行政行為應依下列原則為之：一、採取之方
    法應有助於目的之達成。二、有多種同樣能達成目的之方法
    時，應選擇對人民權益損害最少者。三、採取之方法所造成
    之損害不得與欲達成目的之利益顯失均衡」之規定自明。惟
    於適用比例原則，當注意法律有明文規定時，不容許行政機
    關裁量，自不得援引比例原則以資對抗。查上揭道路交通管
    理處罰條例第35條第1 項第1 款、第4 項前段規定，汽車駕
    駛人拒絕接受第1 項測試之檢定者，處新臺幣6 萬元罰鍰，
    並當場移置保管該汽車及吊銷該駕駛執照，乃法律之明文規
    定，行政機關並無裁量之餘地，自非行政法比例原則所得審
    查之範疇，異議人認原處分機關處分違反行政法比例原則，
    自有誤會。
  (五)末按行政法上利益衡平原則，係出於行政機關所為行為，應
    遵循公開、公正與民主之程序，確保依法行政原則，以保障
    人民權益，不能偏執於一方，吾國亦已明定於行政程序法第
    9 條：「行政機關就該管行政程序，應於當事人有利及不利
    之情形，一律注意。」本件舉發員警乙○○於異議人酒測前
    ，已先告知拒絕酒測將開單舉發，於實施酒測過程中，亦當
    場示範，並給予異議人5 次吹氣測試之機會，嗣因異議人仍
    拒絕吹氣，始依法開單舉發，已就舉發過程，詳盡注意有利
    及不利於異議人之情形，異議人認原處分違反行政法第9 條
    規定之利益衡平原則，仍非可採。
六、綜上所述，本件員警於取締過程中已告知異議人酒精濃度測
    試標準流程及方法，異議人雖依員警要求進行吹氣動作，然
    均未吹氣，致測試儀器均無法成功顯示酒精測試值，其故意
    不按規定程序吹氣受測，致無法測試，實與拒絕接受酒精濃
    度測試無異，異議人拒絕接受酒測之違規事實，已臻明確。
    從而，原處分機關依道路交通管理處罰條例第35條第4 項前
    段、第67條第2 項前段規定，所為上開裁處，自無違誤。異
    議人執上開情詞提起本件聲明異議，為無理由，應予駁回。
七、據上論斷，應依道路交通案件處理辦法第19條，裁定如主文
    。
中　　華　　民　　國　　96　　年　　12　　月　　10　　日
                        交通法庭　法　官  黃宗揚
以上正本證明與原本無異。
如不服本裁定，應於收受送達後5 日內向本院提出抗告狀。
中　　華　　民　　國　　96　　年　　12　　月　　11　　日
　　　　　　　　　　　　　　　　　書記官　王壹理
